臺灣屏東地方法院民事判決
110年度潮簡字第529號
原      告  蔡文益  

訴訟代理人  蔡進清律師
被      告  蔡明寶  

兼上 一 人
訴訟代理人  蔡銓瑀  

被      告  洪循循  

訴訟代理人  蔡玉章
被      告  李坤松  

            曾金泉  

被      告  蔡朝取  

            蔡朝漢  

            蔡嘉興  

上三人共同
訴訟代理人  蔡桓文律師
被      告  蔡洪菊  

訴訟代理人  蔡瑞達
            蔡志智
上列當事人間分割共有物事件，本院於民國111年9月14日言詞辯
論終結，判決如下：
　　主  文
兩造共有坐落屏東縣○○鄉○○段00000地號土地，應依附圖一（即
甲案）及附表二所示方式分割。
訴訟費用由兩造依附表一所示應有部分比例負擔。
   事實及理由
壹、程序部分：　 
一、按訴狀送達後，原告不得將原訴變更或追加他訴，但不甚礙
    被告之防禦及訴訟之終結者，不在此限，民事訴訟法第255
    條第1項第7款定有明文。本件原告原聲明請求就兩造共有坐
    落屏東縣○○鄉○○段00000地號土地（面積160.65平方公尺）
    予以分割，嗣上開土地經分割出同段872-3地號土地（面積1
    60.19平方公尺，下稱系爭土地），872-2地號土地面積則變
    更為0.46平方公尺，且使用分區為道路，已無分割之必要，
    原告遂變更聲明請求分割系爭土地（本院卷二第31頁），本
    院認尚不甚礙被告之防禦及訴訟之終結，經核與上開規定尚
    無不合，應予准許。
二、被告李坤松、曾金泉經合法通知，未於最後言詞辯論期日到
    場，經核無民事訴訟法第386條所列各款情形，爰依原告之
    聲請，就被告李坤松、曾金泉部分，由原告一造辯論而為判
    決。
貳、實體部分：　
一、原告主張：系爭土地（琉球風景特定區計畫、綜合遊憩區）
    為兩造所共有，每人應有部分如附表一所示，而系爭土地依
    其使用目的並無不能分割之情形，兩造間亦無不分割之約定
    ，惟兩造無法達成分割協議，原告爰依據民法第823、824條
    規定請求分割系爭土地，分割方式請求如附圖一（下稱甲案
    ）及附表二所示，由兩造各分配取得等語，並聲明如主文第
    1、2項所示。
二、被告之答辯：
　㈠被告蔡明寶、蔡銓瑀、洪循循、蔡洪菊（下稱被告蔡明寶等4
    人：同意原告主張的分割方式等語。　　
　㈡被告蔡朝取、蔡朝漢、蔡嘉興（下稱被告蔡朝取等3人）：為
    維持系爭土地之經濟效用，避免土地細碎化及造成畸零地，
    優先主張將系爭土地整筆由渠3人取得並維持共有，並以金
    錢補償其他共有人，或將系爭土地予以變賣，所得價金由兩
    造按應有部分比例分配。如法院不採納上揭分割方式，則渠
    3人請求依附圖二及附表三所示之分割方式（即乙案）等語
    。
　㈢被告李坤松、曾金泉經合法通知，均未於言詞辯論期日到場
    ，前亦未提出書狀作何聲明或陳述。　
三、兩造就下列事項不予爭執，並有系爭土地之土地登記公務用
    謄本、地籍圖謄本、本院勘驗筆錄及現場照片、土地複丈成
    果圖（下稱現況圖，本院卷一第95頁）等資料在卷可參，應
    堪認屬實：
　㈠系爭土地為兩造共有，每人應有部分詳如附表一所示。
　㈡系爭土地經本院於110年5月6日至現場履勘結果：系爭土地北
    側同段872-1地號土地（為原告蔡文益等27人共有）內有環
    島公路，可對外通行，其餘西、東、南側均為他人土地所圍
    繞，南側同段871-9地號土地（為被告蔡朝取等3人共有，下
    稱871-9土地）由被告蔡朝取之子蔡坤信經營民宿，系爭土
    地東北側有水泥路面之私設道路（即現況圖編號872-2⑴所示
    ）通往該民宿。系爭土地西南側之同段871-2地號土地為被
    告蔡明寶、蔡銓瑀共有、同段871-8地號土地為原告、被告
    蔡朝取等6人共有。
　㈢依卷附屏東縣政府110年11月22日屏府城管字第11054420500
    號函文所載（本院卷一第184頁），系爭土地如需合法建築
    使用，其基地需符合之最小寬度為4公尺、最小深度為16公
    尺。
四、本院之判斷：　　　　　
　㈠按「各共有人，除法令另有規定外，得隨時請求分割共有物
    。但因物之使用目的不能分割或契約訂有不分割之期限者，
    不在此限。」、「共有物之分割，依共有人協議之方法行之
    。分割之方法不能協議決定，或於協議決定後因消滅時效完
    成經共有人拒絕履行者，法院得因任何共有人之請求，命為
    下列之分配：一、以原物分配於各共有人。但各共有人均受
    原物之分配顯有困難者，得將原物分配於部分共有人。二、
    原物分配顯有困難時，得變賣共有物，以價金分配於各共有
    人；或以原物之一部分分配於各共有人，他部分變賣，以價
    金分配於各共有人。以原物為分配時，因共有人之利益或其
    他必要情形，得就共有物之一部分仍維持共有。」，民法第
    823條第1項、第824條第1項、第2項、第4項分別定有明文。
    又定共有物分割之方法，固可由法院自由裁量，但仍應斟酌
    各共有人之意願、共有物之性質、價格、分割前之使用狀態
    、經濟效用、分得部分之利用價值及全體共有人之利益等有
    關情狀，定一適當公平之方法以為分割。　
　㈡本件原告主張系爭土地為兩造共有（每人應有部分詳如附表
    一所示），兩造就系爭土地並無不得分割之約定，且依其使
    用目的亦無不能分割之情形等情，有系爭土地之土地登記公
    務用謄本、地籍圖謄本等資料在卷可參，且到庭之被告對此
    並未表示爭執，則原告上揭主張，應堪認屬實。而兩造就系
    爭土地既無法達成分割之協議，則原告依據上揭法條規定請
    求分割系爭土地，自屬有據。
  ㈢而就分割方式部分，本院審酌，甲案其中編號A、B部分與乙
    案其中編號甲、乙部分，係因系爭土地西南側之同段871-2
    地號土地（下稱871-2土地）為被告蔡明寶、蔡銓瑀共有、
    同段871-8地號土地為原告、被告蔡朝取等6人共有，故為配
    合上揭土地之便於使用，而各自分配編號A、B或編號甲、乙
    ，且其分配之面積及共有人均相同，足認此部分分配方式，
    兩造應無異見。而甲案、乙案之差異，係在於甲案之編號C
    、D、E、F部分與乙案之編號丙、丁、戊、己部分，其分配
    位置不同（分配之面積及共有人則係相同），而考量本院至
    土地現場勘驗結果，系爭土地東北側有水泥路面之私設道路
    （即現況圖編號872-2⑴所示），可通往同段871-9土地經營
    之民宿，且871-9土地為被告蔡朝取等3人共有，則上揭私設
    道路自應分配予被告蔡朝取等3人使用為宜，又乙案將編號
    甲、己部分均分配予被告蔡明寶、蔡銓瑀，然編號甲、己部
    分，各位於系爭土地東、西兩端，距離甚遠，且編號己部分
    相較於甲案之編號E，亦距離被告蔡明寶、蔡銓瑀共有之871
    -2土地較遠，不利於被告蔡明寶、蔡銓瑀使用土地，是本院
    綜合考量上情，認為應以甲案之分配方式較為適當。又本件
    系爭土地經以地籍圖謄本之比例尺換算結果，其土地深度顯
    未達16公尺，依上揭屏東縣政府函文內容所載，系爭土地本
    已屬畸零地，並不因甲案或乙案之分配方式而造成畸零地之
    結果，一併敘明。至於被告蔡朝取等3人另請求將系爭土地
    整筆由渠3人取得並維持共有，再以金錢補償其他共有人，
    或將系爭土地予以變賣，所得價金由兩造按應有部分比例分
    配等語，惟原告及被告蔡明寶等4人，均一致表示希望以甲
    案方式進行原物分割，不同意以金錢補償，則原告及被告蔡
    明寶等4人之意願自應予以尊重，且依民法第824條第2項規
    定內容可知，共有物分割以原物分配為原則，本件可採甲案
    方式進行原物分割，則自無採取整筆土地變價分割，而使原
    共有人無法分配原物之必要，是被告蔡朝取等3人上揭主張
    ，本院不予採納。
五、綜上所述，本院綜合考量上情，認為原告主張系爭土地之分
    割方式，即如附圖一（甲案）及附表二所示，洵屬適當，爰
    判決如主文第1、2項所示。
六、至於兩造其餘陳述及提出之事證，經核於判決結果並不生影
    響，本院爰不一一論述指駁，一併說明。
七、末按分割共有物事件本質上並無訟爭性，兩造本可互換地位
    ，由任一共有人起訴請求分割，均無不可，且兩造均因本件
    裁判分割同蒙其利，是由敗訴當事人負擔全部訴訟費用，應
    有失公平，本院認本件訴訟費用應由兩造依其系爭土地之應
    有部分之比例負擔，始為公允適當，併予敘明。
八、據上論結，本件原告之訴為有理由，依民事訴訟法第436條
    第2項、第385條第1項前段、第78條、第80條之1，判決如主
    文。   　　　　 
中　　華　　民　　國　　111 　年　　10　　月　　14　　日
                潮州簡易庭法官  呂憲雄
正本係照原本作成。
如對判決上訴，須於判決送達後廿日內向本院提出上訴狀，其未
表明上訴理由者，應於提出上訴後二十日內向本院補提理由書狀
（均須按他造當事人之人數附繕本）。
如委任律師提起上訴者，應一併繳納上訴審裁判費。
中　　華　　民　　國　　111 　年　　10　　月　　14　　日
                          書記官 粘嫦珠
　　　　　　　　 
　　　　　　　　 
附表一：
屏東縣○○鄉○○段00000地號土地   面積：160.19平方公尺   編號 共有人 應有部分比例 1 蔡文益 17/160 2 蔡朝取 25/144 3 蔡明寶 1/12 4 蔡銓瑀 1/6 5 洪循循 13/80 6 李坤松 1/48 7 曾金泉 1/144 8 蔡朝漢 25/288 9 蔡嘉興 25/288 10 蔡洪菊 17/160 



附表二（即甲案）：　　　　
附圖一 分配位置 受分配之共有人 分割前  分割後  備註   原應有部分比例 原應有部分比例折算面積 分割後應有部分 合計面積  872-3(A) 即編號A 蔡銓瑀 1/6 26.70 2/3 10.58   蔡明寶 1/12 13.35 1/3   872-3(1) 即編號B 蔡朝取 25/144 27.81 250/1040 18.36 ⑴蔡朝取、蔡朝漢、蔡嘉興應分攤面積18.36*500/1040=8.83 ⑵洪循循、蔡文益、蔡洪菊應分攤面積18.36*540/1040=9.53　  蔡朝漢 25/288 13.91 125/1040    蔡嘉興 25/288 13.90 125/1040    洪循循 13/80 26.03 234/1040    蔡文益 17/160 17.02 153/1040    蔡洪菊 17/160 17.02 153/1040   872-3(2) 即編號C 洪循循 13/80 26.03 26/60 50.54 計算式：26.03+17.02+17.02-9.53=50.54  蔡文益 17/160 17.02 17/60    蔡洪菊 17/160 17.02 17/60   872-3(3) 即編號D 李坤松 1/48 3.34 3/4 4.45   曾金泉 1/144 1.11 1/4   872-3(4) 即編號E 蔡銓瑀 1/6 26.70 2/3 29.47 計算式：26.70+13.35-10.58=29.47  蔡明寶 1/12 13.35 1/3   872-3(5) 即編號F 蔡朝取 25/144 27.81 2/4 46.79 計算式：27.81+13.91+13.90-8.83=46.79  蔡朝漢 25/288 13.91 1/4    蔡嘉興 25/288 13.90 1/4   備註：面積單位為平方公尺；折算面積經權宜調整。       
　　　　　　　　　　　　　　

　　　　　　　　　　　　　　　　　　　　　　　　　　　　　　　　　　　　　
附表三（即乙案）：　　　　　　　　　　　　　　　　　　　
附圖二 分配位置 受分配之共有人 分割前  分割後  備註   原應有部分比例 原應有部分比例折算面積 分割後應有部分 合計面積  872-3(A) 即編號甲 蔡銓瑀 1/6 26.70 2/3 10.58   蔡明寶 1/12 13.35 1/3   872-3(1) 即編號乙 蔡朝取 25/144 27.81 250/1040 18.36 ⑴蔡朝取、蔡朝漢、蔡嘉興應分攤面積18.36*500/1040=8.83 ⑵洪循循、蔡文益、蔡洪菊應分攤面積18.36*540/1040=9.53　  蔡朝漢 25/288 13.91 125/1040    蔡嘉興 25/288 13.90 125/1040    洪循循 13/80 26.03 234/1040    蔡文益 17/160 17.02 153/1040    蔡洪菊 17/160 17.02 153/1040   872-3(2) 即編號丙 洪循循 13/80 26.03 26/60 50.54 計算式：26.03+17.02+17.02-9.53=50.54  蔡文益 17/160 17.02 17/60    蔡洪菊 17/160 17.02 17/60   872-3(3) 即編號丁 蔡朝取 25/144 27.81 2/4 46.79 計算式：27.81+13.91+13.90-8.83=46.79  蔡朝漢 25/288 13.91 1/4    蔡嘉興 25/288 13.90 1/4   872-3(4) 即編號戊 李坤松 1/48 3.34 3/4 4.45   曾金泉 1/144 1.11 1/4   872-3(5) 即編號己 蔡銓瑀 1/6 26.70 2/3 29.47 計算式：26.70+13.35-10.58=29.47  蔡明寶 1/12 13.35 1/3   備註：面積單位為平方公尺；折算面積經權宜調整。